臺灣南投地方法院民事裁定
111年度訴聲字第1號
聲  請  人  廖峰松  


相  對  人  廖英算  
上列當事人間請求土地所有權移轉登記事件（本院110年度訴字
第358號），聲請人聲請許可為訴訟繫屬事實之登記，本院裁定
如下：
    主  文
聲請駁回。
    理  由
一、聲請意旨略以：址設南投縣○○鄉○○路000○0號房地（坐落南
    投縣○○鄉○○段000地號、同地段26建號，下稱系爭房地）原
    為聲請人所有，嗣於民國94年間，聲請人因債務問題，名下
    系爭房地受強制執行，聲請人與訴外人即二姊林廖英華、弟
    弟廖清順、相對人即三姊廖英算等4人，共同協議以各出4分
    之1之出資比例，買回系爭房地，並由訴外人林廖英華、廖
    清順及相對人廖英算共同應買（應有部分各3分之1，聲請人
    之4分之1應有部分，則各借名登記12分之1予該3人），應買
    之總價約新臺幣（下同）320萬元，押標金之65萬6,000元先
    由聲請人支付，尾款261萬7,000元則向新竹商銀以訴外人廖
    清順名義貸款支付，連同上開押標金、新竹商銀貸款、歷年
    稅金及房屋整修費用，均由4人平均分擔；聲請人為確保其
    借名登記之權利，另與訴外人林廖英華、廖清順約定就系爭
    房地設定債權金額20萬元之抵押權，以彰顯聲請人對於系爭
    房地權利之存在。詎料，訴外人林英華、廖清順竟於107年1
    月12日將系爭房地聲請人借名登記部分（各12分之1），連
    同自己所有之4分之1應有部分以買賣方式過戶予相對人廖英
    算，相對人廖英算則將名下系爭房地全部所有權再以買賣方
    式過戶2分之1予訴外人黃燕飛，至此，系爭房地目前登記為
    被告廖英算、訴外人黃燕飛應有部分各2分之1。聲請人爰依
    民法第767條第1項前段、中段、第179條、類推適用民法第5
    49條等規定，請求相對人移轉登記系爭房地所有權應有部分
    4分之1予聲請人。爰依民事訴訟法第254條第5項規定，聲請
    許可為訴訟繫屬事實之登記等語。
二、按訴訟標的基於物權關係，且其權利或標的物之取得、設定
    、喪失或變更，依法應登記者，於事實審言詞辯論終結前，
    原告得聲請受訴法院以裁定許可為訴訟繫屬事實之登記，民
    國106年6月14日修正公布、同日施行之民事訴訟法第254條
    第5項定有明文。本項立法，旨在藉由將訴訟繫屬事實予以
    登記之公示方法，使第三人知悉訟爭情事，俾阻却其因信賴
    登記而善意取得，及避免確定判決效力所及之第三人受不測
    之損害。其訴訟標的宜限於基於物權關係者，以免過度影響
    被告及第三人之權益。惟為避免過度影響被告及第三人權益
    ，暨維訴訟繫屬登記制度、保全程序之分野，依此條項發給
    起訴證明者，須原告起訴係基於物權關係，且以得、喪、設
    定、變更依法應登記之權利或標的物，作為訴訟標的，始足
    當之。若原告起訴所主張為訴訟標的之權利，係基於債權請
    求，縱使所請求給付者，為得、喪、設定、變更應經登記之
    「標的物」（例如不動產），因與上開規定之要件不符，尚
    不能裁定許可為訴訟繫屬事實之登記。
三、經查：
  ㈠按借名登記契約，僅為借名人與出名人間之債權契約（最高
    法院106度第3次民事庭會議決議參照）。本件聲請人既主張
    系爭房地因借名登記而登記於相對人名下，故係基於債法上
    之關係而為請求，至其所主張終止借名登記後之民法第179
    條不當得利返還請求權亦屬債權關係之請求，故與前開民事
    訴訟法第254條第5項規定有所不符。
　㈡至聲請人主張其對相對人之終止借名登記法律關係後尚得依
    民法第767條第1項前段、中段之請求返還，為物權關係之請
    求等語；然查，聲請人主張兩造存有借名登記關係乙情縱然
    屬實，聲請人並已類推適用民法終止委任之規定終止借名登
    記契約，得請求相對人將系爭房地所有權之4分之1移轉登記
    至聲請人名下，然在尚未移轉登記至聲請人名下前，聲請人
    自無從依民法第767條為主張。是以聲請人提起本件訴訟權
    利之性質核屬「債權」，則本件訴訟標的顯非基於「物權」
    關係請求。至聲請人所請求返還者，雖為應經登記之不動產
    所有權，然此僅係聲請人請求之「標的物」，尚非本件「訴
    訟標的」本身。而該債權之取得、設定、喪失或變更不待登
    記即生效力，非屬依法應登記者，自與民事訴訟法第254條
    第5 項要件不符。是以，聲請人依民事訴訟法第254條第5項
    聲請許可為訴訟繫屬事實之登記，核與民事訴訟法第254條
    第5 項規定之要件不合，應予駁回。
四、據上論結，本件聲請為無理由，爰裁定如主文。 
中　　華　　民　　國　　111 　年　　5 　　月　　31　　日
                  民事第一庭    法　官　蔡志明
以上正本係照原本作成。
如對本裁定抗告須於裁定送達後10日內向本院提出抗告狀，並繳
納抗告費新臺幣1,000元。
中　　華　　民　　國　　111 　年　　5 　　月　　31　　日
                                書記官　張雅筑